臺灣臺中地方法院刑事判決　　　　　 96年度中簡上字第371號
上　訴　人　臺灣臺中地方法院檢察署檢察官
被　　　告　丙○○
上列上訴人因被告詐欺案件，不服本院臺中簡易庭96年度中簡字
第437號中華民國96年3月8日第一審簡易判決（聲請案號：96年
度偵字第317號），提起上訴及移送併案審理（移送併辦案號：9
6年度偵字第2140號），本院第二審合議庭判決如下：
    主    文
原判決撤銷。
丙○○連續幫助意圖為自己不法之所有，以詐術使人將本人之物
交付，處有期徒刑伍月，如易科罰金，以銀元參佰元即新臺幣玖
佰元折算壹日。
    犯罪事實
一、丙○○預見一般人收購他人申辦之行動電話門號使用常與財
    產犯罪密切相關，有供作財產犯罪用途之可能，又取得他人
    行動電話門號之目的往往在於掩飾犯行不易遭人追查，且明
    知金融帳戶存摺、印章、金融卡及密碼等帳戶資料係個人理
    財之重要工具，且為個人財產、信用之表徵，倘將金融帳戶
    之存摺及金融卡（包括密碼）、行動電話門號交付他人，可
    預見該蒐集帳戶、行動電話門號之他人，將藉所蒐集之該帳
    戶存摺、印章、提款卡及行動電話門號以遂行其詐欺取財之
    財產上犯罪之目的，對於提供帳戶資料、行動電話門號雖無
    引發他人萌生犯罪之確信，但仍基於縱若有人持其存摺、提
    款卡、密碼、行動電話門號後，自行或轉交他人用以實施犯
    罪，仍不違背其本意之幫助使用其帳戶、行動電話門號者向
    他人詐欺取財之不確定概括故意，於民國95年2月9日，前往
    臺中市○○路某通訊行，申辦遠傳電信行動電話門號000000
    0000號後，即在臺中縣市○○路與中港路口之中國石油加油
    站前，將上開行動電話門號SIM卡交予真實姓名年籍不詳自
    稱「陳先生」之成年男子；復於95年3月間某日，在臺中市
    第一廣場附近，將其所開設之臺中商業銀行內新分行帳號00
    0000000000號帳戶之存摺、提款卡及密碼，交予真實姓名不
    詳自稱「陳先生」之成年男子，而容許「陳先生」所屬不法
    犯罪集團成員藉該帳戶資料及行動電話門號作為詐騙聯絡工
    具使用以遂行詐欺取財之犯罪。嗣該詐欺集團成員於取得丙○○前揭帳戶資料、行動電話門號後，即基於意圖為自己不
    法所有之概括犯意聯絡，先後於如附表所示時間，以如附表
    所示之方式，要求甲○○、丁○○分別匯款至如附表所示指
    定帳戶內，致渠等均因而陷於錯誤，各匯入如附表所示金額
    至各該帳戶，該等匯入之款項並隨即遭詐騙集團提領一空，
    而詐欺取財得逞。嗣被害人甲○○、丁○○發覺受騙，隨即
    報警處理，因而查悉上情。
二、案經臺中縣警察局霧峰分局報告臺灣臺中地方法院檢察署檢
    察官聲請以簡易判決處刑及雲林縣警察局斗六分局報告臺灣
    雲林地方法院檢察署檢察官簽呈臺灣高等法院檢察署函轉臺
    灣臺中地方法院檢察署檢察官偵查後移送併辦。
    理  由
一、訊據被告丙○○對其有於上揭時、地，將其所申辦之上開行
    動電話門號、帳戶資料，提供予真實姓名年籍不詳自稱「陳
    先生」之成年男子使用之犯罪事實坦承不諱，且該真實姓名
    年籍不詳之成年男子及其所屬犯罪集團成員所為之前述詐欺
    犯行，亦據被害人甲○○、丁○○於警詢或偵訊時中指證綦
    詳，並有被害人甲○○所提出之第一銀行存摺影本、被告開
    立前揭臺中商業銀行帳戶之存款業務往來申請約定書、客戶
    資料查詢、交易明細表、上開行動電話門號申請書、通聯調
    閱查詢單、被害人丁○○之郵政國內匯款執據等件附卷可稽
    。又按刑法上之故意，分直接故意（確定故意）與間接故意
    （不確定故意），「行為人對於構成犯罪之事實，明知並有
    意使其發生者」為直接故意，「行為人對於構成犯罪之事實
    ，預見其發生而其發生並不違背其本意者」為間接故意；一
    般人至電信公司申辦行動電話門號或至銀行開設帳戶並非難
    事，如非為詐欺犯罪等不法目的，依常情並無捨棄自己行動
    電話門號或帳戶而迂迴收受他人行動電話門號或帳戶使用之
    理，是被告對於該真實姓名年籍不詳之成年男子可能將其行
    動電話門號、帳戶資料用來作為詐欺等非法用途上，應有所
    預見，且不違背其本意，其竟仍提供其行動電話門號、帳戶
    資料予該真實姓名年籍不詳之成年男子使用，足見該真實姓
    名年籍不詳之成年男子將被告行動電話門號、帳戶資料用來
    作為詐欺取財之用，為被告所容認及允許。另查電信公司提
    供行動電話門號之申請、設定，係一般人均可輕易申請開設
    ，並無任何資格條件之限制；而金融機構帳戶可供款項之存
    匯、提領，係一般人均可輕易申請開設，亦無任何資格條件
    之限制，且金融存款帳戶，事關存戶個人財產權益之保障，
    其與存戶印鑑章、提款卡結合，專屬性、私密性更形提高；
    除非本人或與本人具密切關係之人，難認有何理由可自由流
    通使用該存摺；一般人亦均有應妥為保管存摺或提款卡，以
    防止存摺或提款卡被他人冒用之認識，縱有特殊情況偶有將
    存摺、提款卡交付他人之需，亦必深入瞭解其用途後始行提
    供使用。且行動電話門號係有關個人聯絡之物品，存摺、金
    融卡等有關個人財產、身分之物品，如淪落不明人士手中，
    極易被利用為與財產犯罪有關之犯罪工具；而與他人於身分
    上不具密切關係之人，竟要求他人提供行動電話門號、帳戶
    資料以為使用，此等行為，客觀上已屬可疑，且提供為詐欺
    犯罪使用，而隱瞞其流程及行為人身分曝光之不法意圖亦可
    預見；如此之社會現實，恆係一般人本於日常生活經驗即可
    體察，而該等物品如落入不明人士手中，極易被利用為與財
    產有關之犯罪工具，此又係具備一般生活智識者皆能體察之
    常識；參以邇來詐欺者使用他人行動電話門號、帳戶作為聯
    絡、詐騙被害人匯款工具之犯罪類型層出不窮，並廣經媒體
    披載，凡對社會動態尚非全然不予關注者均能知曉。
    本件被告係已成年且具有一般智識程度，對於上開各情自有
    認識，竟仍將自己前開行動電話門號、帳戶資料，交付予姓
    名、年籍不詳之成年人使用，被告主觀上顯具有縱使該姓名
    、年籍不詳之成年人取得該行動電話門號、帳戶後，持以作
    為詐欺取財之用，亦不違背其本意之不確定故意至明。然以
    被告僅係單純依該姓名、年籍不詳之成年人要求，提供前開
    行動電話門號、帳戶資料，並未參與詐騙被害人財物之構成
    要件行為，是主觀上僅係基於幫助他人詐欺取財之意思，亦
    屬無疑。綜上所陳，被告前開自白確與事實相符，均堪信採
    。本件事證明確，被告上開犯行洵堪認定，應予依法論科。
二、新舊法比較：
  (一)查被告行為後，刑法第2條第1項業於94年2月2日以華總一義
    字第09400014901號令修正公布，並自95年7月1日起施行；
    修正後刑法第2條第1項規定，已將新舊法律適用之「從新從
    輕」原則，改採「從舊從輕」原則，而此規定僅係規範行為
    後法律變更所生新舊法律比較適用之準據法，並非實體刑罰
    法律，自不生行為後法律變更之比較適用之問題，應逕行適
    用新法第2條第1項之規定，為「從舊從輕」之比較。又於比
    較時應就罪刑有關之共犯、未遂犯、想像競合犯、牽連犯、
    連續犯、結合犯，以及累犯加重、自首減輕暨其他法定加減
    原因（如身分加減）與加減比例等一切情形，本於統一性及
    整體性原則，綜其全部罪刑之結果而為比較。
  (二)刑法第339條第1項法定刑為罰金部分：刑法第339條第1項之
    詐欺取財罪之罰金刑部分，法定刑原為得科1千元以下罰金
    ，依罰金罰鍰提高標準條例第1條前段之規定提高為10倍，
    提高結果為得科銀元1萬元以下罰金。而依修正後刑法施行
    法第1條之1規定：「（第1項）中華民國94年1月7日刑法修
    正施行後，刑法分則編所定罰金之貨幣單位為新臺幣。（第
    2 項）94年1月7日刑法修正時，刑法分則編未修正之條文定
    有罰金者，自94年1月7日刑法修正施行後，就其所定數額提
    高為30倍。但72年6月26日至94年1月7日新增或修正之條文
    ，就其所定數額提高為3倍」，及刑法第33條第5款修正為：
    「主刑之種類如下：五、罰金：新臺幣1,000元以上，以百
    元計算之」等規定觀之，依修正後之法律，刑法第339條第1
    項前段詐欺取財罪所得科處之罰金刑最高額為新臺幣3萬元
    、最低額為新臺幣1千元，然依被告行為時即修正前刑法第
    33 條第5款規定之罰金最低額銀元1元，並提高10倍計算，
    前開罰金刑，最高額為銀元1萬元，最低額為銀元10元，若
    乘以3 倍而換算為新臺幣，最高額雖與新法同為新臺幣3萬
    元，然最低額僅為新臺幣30元。因此，比較上述修正前、後
    之刑罰法律，自以被告行為時即修正前關於科處罰金刑之法
    律較有利於被告。
  (三)被告先後將其行動電話門號、帳戶存摺、提款卡、密碼資料
    交付予真實姓名、年籍均不詳之人所屬詐欺集團成員使用之
    多次幫助詐欺犯行，係時間緊接，所犯為構成要件相同之罪
    ，顯係基於概括犯意反覆為之，而修正後刑法業已刪除連續
    犯之規定，考諸該規定刪除後，除法理上合於接續犯、包括
    一罪之情形仍可認為構成單一之犯罪外，其餘數犯罪行為之
    情形，即應依刑法第51條之規定予以分論併罰，此刪除雖非
    犯罪構成要件之變更，但顯已影響行為人刑罰之法律效果，
    自屬法律有變更。依修正前刑法，本件被告得論以連續犯，
    並得加重其刑至2分之1，其所犯刑法詐欺罪，最重本刑為5
    年，加重其刑至2分之1後，最高僅得判處被告有期徒刑7年6
    月，然依修正後之刑法應併合處罰，被告2次詐欺犯行最高
    則得判處被告有期徒刑10年，依修正後刑法第2條第1項規定
    比較新、舊法結果，仍應適用較有利於被告之行為時法律，
    即修正前刑法而論以連續犯。
  (四)經上開條文修正前、後之比較，揆諸修正後刑法第2條第1項
    前段、後段規定之「從舊、從輕」原則，被告自應適用其行
    為時之法律，即修正前刑法之相關規定，予以論處。
  (五)至刑法第30條幫助犯之規定，於94年1月7日修正、95年7月1
    日施行前之規定為：「幫助他人犯罪者，為從犯。雖他人不
    知幫助之情者，亦同。從犯之處罰，得按正犯之刑減輕之。
    」，修正施行後之規定則為：「幫助他人實行犯罪行為者，
    為幫助犯。雖他人不知幫助之情者，亦同。幫助犯之處罰，
    得按正犯之刑減輕之。」，揆諸本條之修正理由係為確認幫
    助犯採共犯從屬性說之「限制從屬形式」，並避免「從犯」
    之不同解讀，而將「從犯」修正為「幫助犯」，並明示幫助
    犯之成立，亦以被幫助者著手犯罪之實行，且具備違法性為
    必要，而將條文文字修正為「幫助他人實行犯罪行為者，為
    幫助犯」。顯見修正前、後刑法第30條關於幫助犯之規定，
    僅作文字修正，並無有利、不利之情形，自無新舊法比較適
    用之問題，應適用裁判時法（最高法院95年度第21次刑事庭
    會議決議意旨及最高法院95年度臺上字第6016號判決參照）
    。
三、查前開真實姓名、年籍不詳之不法詐欺集團成員，基於意圖
    為自己不法所有之犯意聯絡，連續以附表所示方式聯絡被害
    人甲○○、丁○○，並致使被害人因而陷於錯誤，匯款至各
    指定帳戶，該不詳姓名、年籍之人之不法詐欺集團成員所為
    ，係犯修正前刑法第56條、刑法第339條第1項之連續詐欺取
    財罪。按刑法上之幫助犯，係對於犯罪與正犯有共同之認識
    ，而以幫助之意思，對於正犯資以助力，而未參與實施犯罪
    之行為者而言（最高法院75年度台上字第1509號、88年度台
    上字第1270號判決意旨參照），是以，如未參與實施犯罪構
    成要件之行為，且係出於幫助之意思提供助力，即屬幫助犯
    ，而非共同正犯；復按，連續幫助與幫助連續為不同之犯罪
    態樣，如基於概括犯意，多次幫助他人犯罪，為連續幫助，
    該幫助者有多次犯罪行為；如以一幫助行為，幫助他人連續
    犯罪，則為幫助連續，就幫助犯而言，僅有一次犯罪行為（
    最高法院87年度臺上字第3865號判決意旨參照）。查本件被
    告將其上開行動電話門號、帳戶資料交予姓名、年籍不詳之
    成年人，供作該等人員所屬詐欺集團共同詐欺取財之用，係
    基於幫助他人詐欺取財之不確定故意，所為係詐欺取財罪構
    成要件以外之幫助行為。又該詐騙集團成員彼等之間顯然有
    犯意聯絡及行為之分擔，為共同正犯。是核被告所為，係犯
    修正後刑法第30條第1項、第339條第1項之幫助詐欺取財罪
    ，並依修正後刑法第30條第2項幫助犯之規定，按正犯之刑
    減輕之。另上揭詐欺集團成員等人，為前開詐欺取財犯行，
    有犯意聯絡及行為分擔，固均為共同正犯，惟幫助犯係從犯
    ，從屬正犯而成立，刑法上既無「共同幫助」之情，當亦無
    「幫助共同」之可言（司法院70廳刑一字第1104號函亦同此
    見解），併予敘明。被告先後多次幫助詐欺取財犯行，時間
    緊接，犯罪之基本構成要件相同，顯係基於概括犯意反覆為
    之，為連續犯，應依修正前刑法第56條之規定論以一罪，並
    加重其刑。檢察官於雖僅就被告提供其臺中商業銀行帳戶為
    如附表編號一所示之幫助詐欺取財犯行部分聲請簡易判決處
    刑，就附表編號二所示被告提供上開行動電話門號之幫助詐
    欺取財犯行部分漏未起訴，然前開詐欺取財集團成員先後以
    如附表編號一、二所示方式詐騙被害人甲○○、丁○○之詐
    欺取財行為，時間緊接，手法相同，觸犯犯罪構成要件相同
    之罪名，而有連續犯之裁判上一罪關係，基於審判不可分之
    原則，為起訴效力所及，且就如附表編號一所示犯行經檢察
    官併案上訴（臺灣臺中地方法院檢察署96年度偵字第2140號
    ），本院自應併予審理，併予敘明。
四、原審予以論罪科刑，固非無見，惟原審既未及審酌前開被告
    經移送併辦部分之犯罪事實，容有未洽，檢察官就此部分提
    起上訴，為有理由，自應由本院予以撤銷改判。爰審酌被告
    係智識成熟之成年人，對於詐騙集團收受他人帳戶、行動電
    話門號以遂行詐騙目的之手法，應知之甚詳，竟提供帳戶、
    行動電話門號予不法份子使用，非惟幫助行詐欺取財者遂行
    取財目的，同時使其得以隱匿其真實身分，減少遭查獲之風
    險，愈使其肆無忌憚，加深犯罪之猖獗，且被害人甲○○、
    丁○○等人確因遭詐騙而受有上開匯入如附表所示指定帳戶
    金額之損害，並審酌被害人等匯款至各該帳戶金額多寡、被
    告交付存摺、行動電話門號之數量，惟念及被告本身並未實
    際參與本件詐欺取財之犯行，責難性較小，且於本院審理中
    坦承犯行，犯後態度尚佳，然迄未與被害人達成和解等一切
    情狀，量處如主文所示之刑，並諭知易科罰金之折算標準，
    以資懲儆。又被告行為後，刑法第41條第1項前段亦有修正
    ，被告行為時，依修正前刑法第41條第1項前段、罰金罰鍰
    提高標準條例第2條（現已刪除）之規定，有期徒刑、拘役
    易科罰金之折算標準，原以銀元100元、200元、300元折算
    一日，經折算為新臺幣後，應以新臺幣300元、600元、900
    元折算1日，而刑法第41條第1項前段修正後，則規定為以新
    臺幣1,000元、2,000元或3,000元折算1日，此因屬科刑規範
    事項之變更，其折算標準為裁判時所應諭知，自有就新舊法
    規定比較之必要，經比較新舊法結果，以被告行為時關於易
    科罰金之規定，較有利於被告，則應依刑法第2條第1項前段
    之規定，依修正前刑法第41條第1項前段、修正前罰金罰鍰
    提高標準條例第2條、現行法規所定貨幣單位折算新台幣條
    例第2條之規定，定其折算標準。〔按定易科罰金之折算標
    準，係屬科刑規範事項，非屬最高法院95年5月23日95年第8
    次刑庭會議決議第一、（四）則所定，比較新舊法應就罪刑
    有關之共犯、未遂犯、想像競合犯、牽連犯、連續犯、結合
    犯，以及累犯加重、自首減輕暨其他法定加減原因（如身分
    加減）與加減例等一切情形，綜其全部罪刑之結果而為比較
    之情形，其既非屬法律適用之情形，即無與之綜合比較之適
    用，附此敘明〕。
據上論斷，依刑事訴訟法第455條之第1項、第3項、第369條第1
項前段、第364條、第299條第1項前段，刑法第2條第1項前段、
第339條第1項、第30條第1項前段、第2項、修正前刑法第56條、
第41條第1項前段，罰金罰鍰提高標準條例第1條前段、修正前罰
金罰鍰提高標準條例第2條，現行法規所定貨幣單位折算新臺幣
條例第2條，判決如主文。
本案經檢察官乙○○到庭執行職務。
中　　華　　民　　國　　96　　年　　6 　　月　　22　　日
                  臺灣臺中地方法院第五法庭
                      審判長法  官  鍾堯航
                            法  官  巫淑芳
                            法  官  吳崇道
以上正本證明與原本無異。
本件不得上訴。
                            書記官　黃舜民
中　　華　　民　　國　　96　　年　　6 　　月　　22　　日
附錄本案論罪科刑法條全文
附錄論罪科刑法條
中華民國刑法第三百三十九條
意圖為自己或第三人不法之所有，以詐術使人將本人或第三人之
物交付者，處五年以下有期徒刑、拘役或科或併科一千元以下罰
金。
以前項方法得財產上不法之利益或使第三人得之者，亦同。
前二項之未遂犯罰之。
附表：
 ┌──┬──────┬───┬────────────┐
 │編號│詐騙時間    │被害人│詐騙方式及受騙金額      │
 ├──┼──────┼───┼────────────┤
 │一  │95年4月6日14│甲○○│詐欺集團成員之一名不詳年│
 │    │時許、95年4 │      │籍姓名自稱兆豐理財專員之│
 │    │月7日       │      │成年男子於95年3月10日撥 │
 │    │            │      │打電話給甲○○，詢問吳清│
 │    │            │      │炎是否要貸款，因甲○○表│
 │    │            │      │示有貸款需要，即向甲○○│
 │    │            │      │詐稱，須先至銀行開設帳戶│
 │    │            │      │並申請語音轉帳功能，且須│
 │    │            │      │先存入新臺幣（下同）12萬│
 │    │            │      │元云云，待甲○○依其指示│
 │    │            │      │至第一銀行路竹分行開設73│
 │    │            │      │000000000號帳戶及申請語 │
 │    │            │      │音轉帳功能並存入款項後，│
 │    │            │      │即於95年4月6日14時許，由│
 │    │            │      │另一名自稱泛亞銀行專員成│
 │    │            │      │年男子，再向甲○○佯以其│
 │    │            │      │信用有問題，須先將其帳戶│
 │    │            │      │內之錢轉入其銀行財務侯國│
 │    │            │      │財之前揭臺中商業銀行帳戶│
 │    │            │      │內，確定甲○○有錢，才能│
 │    │            │      │將貸款50萬元貸予甲○○云│
 │    │            │      │云，甲○○不疑有他而陷於│
 │    │            │      │錯誤，即依詐欺集團成員之│
 │    │            │      │指示，於同日下午，在其位│
 │    │            │      │於臺南縣七股地區之工作地│
 │    │            │      │點，以電話語音轉帳120,98│
 │    │            │      │3元至丙○○前揭銀行帳戶 │
 │    │            │      │。該詐騙集團見詐騙得逞，│
 │    │            │      │食髓知味，於95年4月7日，│
 │    │            │      │再次向甲○○詐稱，因吳清│
 │    │            │      │炎操作失敗，存款已遭凍結│
 │    │            │      │，須再存入15萬元云云，吳│
 │    │            │      │清炎誤信為真，即再存入15│
 │    │            │      │萬元至前開其所申請之帳戶│
 │    │            │      │，並再依詐騙集團之指示，│
 │    │            │      │於同日在前揭工作地點，以│
 │    │            │      │電話操作語音轉帳，而再將│
 │    │            │      │其帳戶內之149,983元轉帳 │
 │    │            │      │至丙○○前揭帳戶內。    │
 ├──┼──────┼───┼────────────┤
 │二  │95年6月15日 │丁○○│詐騙集團成員於95年6月15 │
 │    │至同月21日間│      │日至同年月21日間，以0930│
 │    │            │      │792319（丙○○所申設）、│
 │    │            │      │0000000000、0000000000等│
 │    │            │      │行動電話門號，致電予蔣永│
 │    │            │      │登，佯以宏達國際公司之名│
 │    │            │      │義，向丁○○誆稱其抽中三│
 │    │            │      │獎，獎金80萬元，惟須先繳│
 │    │            │      │納稅金9萬元、律師費1千元│
 │    │            │      │，始得領取獎金云云，自稱│
 │    │            │      │陳淑芬之人致電佯稱：加入│
 │    │            │      │會員要繳納港幣7萬元申請 │
 │    │            │      │臨時會員云云，自稱黃立倫│
 │    │            │      │之人致電佯稱：以其薪水代│
 │    │            │      │墊2個月，要求再匯款4萬元│
 │    │            │      │云云，使丁○○陷於錯誤而│
 │    │            │      │聽從上開詐騙集團成員之指│
 │    │            │      │示，自同年月19 日14時25 │
 │    │            │      │分許至同年月21日12時54分│
 │    │            │      │許，陸續匯款共計29萬1千 │
 │    │            │      │元至案外人蕭振聲00000000│
 │    │            │      │125864號帳戶（另經檢察官│
 │    │            │      │移送臺灣雲林地方法院併辦│
 │    │            │      │）、蔣時鈴00000000000000│
 │    │            │      │號帳戶（另經檢察官偵辦中│
 │    │            │      │）內。                  │
 └──┴──────┴───┴────────────┘
